【裁判字號】    94,國,38
【裁判日期】    951215
【裁判案由】    國家賠償
【裁判全文】
臺灣臺北地方法院民事判決                94年度國字第38號
原      告  戊○○○
            己○○
            乙○○○
上列三人共同
訴訟代理人  沈明達律師
被      告  台北大眾捷運股份有限公司
法定代理人  陳椿亮    住同上
訴訟代理人  顧立雄律師
複代理人    王玉如律師
上列當事人間國家賠償事件，本院於民國95年12月1日言詞辯論
終結，判決如下：
    主  文
原告之訴及假執行之聲請均駁回。
訴訟費用由原告負擔。
    事實及理由
壹、原告主張：原告戊○○○之妻周照子於民國（下同）93年7
    月25日，於台北捷運中山站搭乘電扶梯至地下2樓時，因地
    面濕滑而跌倒，93年10月11日因頭部外傷、腦震盪併發症致
    死。捷運是公有公共設施，因設置或管理之欠缺致周照子死
    亡，國家應依國家賠償法第3條第1項規定負無過失責任，而
    依大眾捷運法第46條規定，因事故致旅客傷亡，亦應負賠償
    責任，及給付撫恤金。原告戊○○○曾向台北市政府請求國
    家賠償，被告公司總經理蔡輝昇代表被告函復，本案經台北
    市政府國家賠償事件處理委員會決議應由被告賠償。又民眾
    搭乘捷運係消費關係，被告係提供服務之企業經營者，依消
    費者保護法第7條第1項之規定，被告應確保提供之服務符合
    專業水準可合理期待之安全性，故應提供安全無虞之消費者
    環境及品質。消費者在消費過程中發生意外事故，企業經營
    者即應負無過失賠償責任。依消費者保護法第7條第3項規定
    ，企業經營者能證明其無過失者，法院得減輕其賠償責任，
    非不負賠償責任，因該條規定為無過失賠償責任。本件周照
    子跌倒受傷併發其他疾病致死，亦為大眾捷運法第46條第1
    項所規定之「其他事故」，被告主張僅限於火災、水災、擠
    壓而不包括其他類似「等」事故，並無理由。被告提出之雨
    量資料並不能證明中山站地下2樓室內有無濕滑之事實。被
    告抗辯對本件事故不負賠償責任，亦未依台北大眾捷運系統
    旅客運送責任保險費率標準第2條第1款規定，代被害人申請
    保險金之給付而為賠償，洵無理由。又遺產及贈與稅法第17
    條第1項第10款規定，喪葬費以100萬元計算，可供參酌原告
    請求之喪葬費90萬元是否合理。原告為周照子之配偶及子女
    ，為此爰依國家賠償法第3條第1項、大眾捷運法第46條及消
    費者保護法第7條第1項、第3項之規定，並依民法第192條第
    1項、第194條規定，提起本件訴訟，請求被告賠償喪葬費新
    台幣（下同）90萬元，由原告3人平分，及原告3人各請求非
    財產上損害70萬元，共計300萬元等語。並聲明：(一)被告
    應給付原告各新台幣100 萬元及自93年10月12日起至給付之
    日止按年息5%計算之利息；(二)請准予提供擔保後得為假執
    行。
貳、被告則以：
  一、按「國家損害賠償，本法及民法以外其他法律有特別規定
      者，適用其他法律」，國家賠償法第6條定有明文。系爭
      事故係於捷運中山站內所發生，屬大眾捷運系統，就其相
      關求償，大眾捷運法設有特別規定，原告依國家賠償法第
      3條第1項規定請求，應無理由。次按「依第3條第1項請求
      損害賠償者，以該公共設施之設置或管理機關為賠償義務
      機關」，國家賠償法第9條第2項定有明文。又依國家賠償
      法第9條之規定可知，國家賠償法係採國家責任機關賠償
      制度，亦即雖以國家為賠償之主體，但仍以各級行政機關
      為賠償義務人。被告係依公司法設立之公司，並非行政機
      關，故本件自無國家賠償法之適用。
  二、按「大眾捷運系統營運機構，因行車及其他事故致旅客死
      亡或傷害，或財物毀損滅失，應負損害賠償責任。」大眾
      捷運法第46條第1項定有明文，該條文雖未就「其他事故
      」之涵義明文說明，惟依83年1月20日交通部、財政部依
      大眾捷運法第47條第2項規定所發布之「大眾捷運系統旅
      客運送責任保險條款標準」，其第7條第2款即規定：「『
      行車事故』指被保險人所有、使用、管理專用動力車輛行
      駛於專用路線，致有人受傷、死亡或財物損害之事故。至
      『其他事故』則指因火災、水災、擠壓等事故所造成之死
      傷財損而言」，已明確界定「其他事故」之範疇，限於因
      火災、水災、擠壓等事故所造成之死傷財損而言，始有適
      用該法之餘地。本件「因地面濕滑跌倒」等情，與上開法
      令所定之「行車及其他事故」要件，並不相符，原告自不
      得依大眾捷運法第46條之規定請求賠償。
  三、消費者依消費者保護法第7條第1項、第3項該規定請求企
      業經營者負賠償責任，應先就其係因企業所提供之商品或
      提供服務而致生損害乙節負舉證之責。本件原告未就周照
      子是否因捷運中山站地面濕滑而跌倒以及是否因此而腦震
      盪並導致死亡等事實舉證以實其說。原告自無從依消費者
      保護法第7條第1項、第3項之規定為本件請求。
  四、本件依卷內證據更足證明周照子非因捷運中山站地面濕滑
      跌倒致腦震盪而死亡，原告主張委無足採：
  (一)依93年7月25日當日之雨量資料記錄顯示，系爭事故發生
      當時，台北地區並未下雨，衡諸常情，中山捷運站內自無
      可能有所謂地面濕滑之情。系爭事故發生時，中山站值班
      站長丁○○在協助周照子就醫前，曾詢問事故發生原因，
      周照子當時意識清楚，表示係「趕車踩空」所致，周照子
      至馬偕醫院接受急診之病歷紀錄之主訴亦係「踩空樓梯」
      。是系爭事故之發生，係周照子踩空所致，原告主張周照
      子因地面濕滑跌倒云云，顯與事實不符。至於原證3號所
      載「旅客自述於地板下乘處滑倒」修改處蓋章之「副段長
      甲○○」，僅係事後代表被告公司前往慰問家屬，其於事
      故發生當時並未在場，是其所為上開更改之內容應係依家
      屬要求所為。
  (二)系爭事故發生於93年7月25日，經被告將其送至馬偕醫院
      診察治療後，隨即出院，並無腦震盪現象，又周照子之死
      亡時間為93年10月11日，距離事故發生時間已逾2個半月
      之久，殊難認其死亡結果之發生，與系爭事故間有何因果
      關係存在。又周照子於三軍總醫院住院期間之頭部電腦斷
      層掃描，並無明顯發現，足證其並無腦震盪症狀，且依三
      軍總醫院93年9月7日之病歷所載，周照子當時住院就醫之
      主訴事項，係肝癌及因跌倒所致之下背痛，並未述及有何
      腦震盪症狀，且病歷記載：「因5日前跌倒受傷導致下背
      痛」等語，足證周照子曾再度跌倒受傷而就醫，是縱周照
      子有腦震盪症狀，亦與系爭事故無關。事實上，依三軍總
      醫院之周照子死亡摘要，其「最後診斷」欄有4項記載，
      分別為多發性器官衰竭、肝癌、腹膜炎、椎間盤突出等，
      並無腦震盪或頭部外傷等語；於「致死原因」欄，亦無何
      腦震盪或頭部外傷之記載。另參以周照子住院病歷首頁，
      其出院時之診斷亦認係多發性器官衰竭、肝癌、腹膜炎，
      顯見周照子之死亡，與有無腦震盪乙情，並無關係。至馬
      偕記念醫院診斷證明書，其上記載「頭部外傷併腦震盪」
      等語，惟該診斷證明書係於93年10月18日開立，而周照子
      於93年10月11日即已死亡，另其上記載之「93年9月7日門
      診追蹤」，惟周照子當日係於三軍總醫院門診，並未於馬
      偕醫院進行診療，上開記載並無可能係醫師診療周照子時
      所為，應係馬偕醫院事後應家屬要求開立所致，本件周照
      子並未因系爭事故而有腦震盪現象，且其死因亦與腦震盪
      無關。
  五、原告起訴請求被告給付300萬元，惟未提出任何實際支出
      憑證，就其請求賠償之項目為何？如何計算得來？依據何
      在？係財產上之損害，或非財產上之損害？等情，復未具
      體敘明，其主張顯屬無據。又依民法第18條第1項、第2項
      之規定，以人格權受侵害為由請求損害賠償或慰撫金，以
      法律有明文規定為限，而國家賠償法第3條第1項、大眾捷
      運法第46條第1項及消費者保護法第7條第1項、第3項之規
      定，均未明定得以人格權受侵害為由，請求損害賠償或慰
      撫金，原告據此請求非財產上之損害為無理由。
  六、原告雖以被告「未讓傷者住院觀察即予送回家」為由，主
      張被告應負損害賠償責任云云，經依馬偕醫院急診病歷及
      該院檢送之急診病歷所載，周照子係經該院醫師診斷，認
      其狀態「清醒」、「順暢」、「正常」後始允其返家休養
      ，僅須於外科門診追蹤治療、指導用藥，毋需住院，此乃
      醫師基於診斷後之專業判斷，與被告無涉，被告更無權置
      喙，原告自難據此主張被告應負損害賠償之責。
  七、原證2之函文係就系爭事故因大眾捷運法有特別規定，故
      無國家賠償法適用此等法律問題所為之闡述，並未同意被
      告賠償，且該函文亦敘及當天並無地面濕滑、周照子是否
      住院仍應以醫院與家屬之決定為準等情，亦無同意賠償。
      原告以該函文主張被告應負賠償責任，洵屬違誤等語資為
      抗辯。並聲明：(一)原告之訴及其假執行之聲請均駁回；
      (二)如受不利之判決，被告願供擔保，請准宣告免為假執
      行。
、得心證之理由：
  一、原告主張原告戊○○○之妻周照子於93年7月25日於台北
      捷運中山站因故受傷，經被告送醫接受治療後，當日出院
      返家，嗣周照子於93年10月11日死亡之事實，業據提出送
      診證明單、馬偕紀念醫院診斷證明書、急診病歷（以上均
      為影本）等件為證，且為被告所不爭執，應堪信為實在。
  二、另原告主張周照子上開受傷係於前揭時間在台北捷運中山
      站搭乘電扶梯至地下2樓時，因地面濕滑而跌倒撞到頭，
      93年10月11日係因頭部外傷、腦震盪併發症致死。依國家
      賠償法第3條第1項、大眾捷運法第46條及消費者保護法第
      7條第1項、第3項之規定，被告應負損害賠償責任等語，
      則為被告所否認，並以上開情詞置辯。故本件主要的爭點
      為(一)本件有無國家賠償法第3條第1項規定之適用？(二)本件
      有無大眾捷運法第46條第1項規定之適用？(三)本件有無消
      費者保護法第7條第1項、第3項規定之適用？(四)周照子之
      死亡與系爭事故是否具有相當因果關係？(五)原告為本件喪
      葬費及非財產上損害之請求，是否有據？
  三、按「國家損害賠償，本法及民法以外其他法律有特別規定
      者，適用其他法律」，國家賠償法第6條定有明文。系爭
      事故係於捷運中山站內所發生，屬大眾捷運系統，就其相
      關求償，大眾捷運法設有特別規定，原告依國家賠償法第
      3條第1項規定請求，應屬無理由。次按「依第3條第1項請
      求損害賠償者，以該公共設施之設置或管理機關為賠償義
      務機關」，國家賠償法第9條第2項定有明文。又依國家賠
      償法第9條之規定可知，國家賠償法係採國家責任機關賠
      償制度，亦即雖以國家為賠償之主體，但仍以各級行政機
      關為賠償義務人。被告係依公司法設立之公司，並非行政
      機關，故本件自無國家賠償法之適用。
  四、按「大眾捷運系統營運機構，因行車及其他事故致旅客死
      亡或傷害，或財物毀損滅失，應負損害賠償責任。」大眾
      捷運法第46條第1項定有明文，該條文雖未就「其他事故
      」之涵義明文說明，惟依83年1月20日交通部、財政部依
      大眾捷運法第47條第2項規定所發布之「大眾捷運系統旅
      客運送責任保險條款標準」，其第7條第2款即規定：「『
      行車事故』指被保險人所有、使用、管理專用動力車輛行
      駛於專用路線，致有人受傷、死亡或財物損害之事故。至
      『其他事故』則指因火災、水災、擠壓等事故所造成之死
      傷財損而言」，已明確界定「其他事故」之範疇，限於因
      火災、水災、擠壓等事故所造成之死傷財損而言，始有適
      用該法之餘地。本件縱如原告所主張係「因地面濕滑跌倒
      」等情，與上開法令所定之「行車及其他事故」要件，亦
      不相符。原告自不得依大眾捷運法第46條之規定請求賠償
      。又原告既不得依上開規定請求賠償，則原告自不能要求
      被告依台北大眾捷運系統旅客運送責任保險費率標準第2
      條第1款規定，代被害人申請保險金之給付而為賠償。
  五、按系爭事故發生時，中山站值班站長丁○○在協助周照子
      就醫前，曾詢問事故發生原因，周照子當時意識清楚，表
      示係「趕車踩空」所致，有證人丁○○之證詞可證。而周
      照子至馬偕醫院接受急診之病歷紀錄之主訴亦係「踩空樓
      梯（3階）」，有原告提出之原證四：急診病歷可附卷可
      稽。是系爭事故之發生，應係周照子踩空所致，原告主張
      周照子因地面濕滑跌倒云云，自不足採信。至於原證3號
      所載「旅客自述於地板下乘處滑倒」修改處蓋章之「副段
      長甲○○」，固係甲○○所為，然僅係甲○○事後代表被
      告公司前往慰問家屬，應家屬要求所為，亦據證人甲○○
      到庭證述無訛。其於事故發生當時既未在場，是其所為上
      開更改之內容，亦不足資為有利於原告之證據。
  六、系爭事故發生於93年7月25日，事故發生後經被告職員將
      周照子送至馬偕醫院診察治療後，大約三個小時後即出院
      ，業據證人即周照子之孫女丙○○到庭證述屬實。又周照
      子之死亡時間為93年10月11日，距離事故發生時間已逾2
      個半月之久，已難認其死亡結果之發生，與系爭事故間有
      何因果關係存在。又周照子於三軍總醫院住院期間之頭部
      電腦斷層掃描，並無明顯發現，亦難證明其有腦震盪症狀
      ，且依三軍總醫院93年9月7日之病歷所載，周照子當時住
      院就醫之主訴事項，係肝癌及因跌倒所致之下背痛，並未
      述及有何腦震盪症狀，且病歷記載：「因5日前跌倒受傷
      導致下背痛」等語，足證周照子曾再度跌倒受傷而就醫，
      是縱周照子有腦震盪症狀，亦難認與系爭事故有關。而依
      三軍總醫院之周照子死亡摘要，其「最後診斷」欄有4項
      記載，分別為多發性器官衰竭、肝癌、腹膜炎、椎間盤突
      出等，並無腦震盪或頭部外傷等語；於「致死原因」欄，
      亦無何腦震盪或頭部外傷之記載，此有被告所提出為原告
      所不爭執之三軍總醫院謝宗保醫師開立之「Attending
      Note 」病歷影本乙件、三軍總醫院周照子之死亡摘要節
      錄影本乙件、三軍總醫院93年9月7日周照子之病歷影本乙
      件在卷可按。另參以周照子上開住院病歷首頁，其出院時
      之診斷亦認係多發性器官衰竭、肝癌、腹膜炎，顯見周照
      子之死亡，與有無腦震盪乙情，並無關係。至馬偕記念醫
      院診斷證明書，其上雖記載「頭部外傷併腦震盪」等語，
      惟該診斷證明書係於93年10月18日應診開立，而周照子係
      於93年10月11日即已死亡，已有瑕疵。另其上記載之「93
      年9月7日門診追蹤」，惟周照子當日係於三軍總醫院門診
      ，並未於馬偕醫院進行診療，故上開記載並無可能係醫師
      診療周照子時所為，應係馬偕醫院事後應家屬要求開立所
      致。雖死亡證明書記載周照子死亡之先行原因為「腦震盪
      併發症、肝癌」，然依上開說明，本件周照子並未因系爭
      事故而有腦震盪現象，故縱認其死因與腦震盪有關，亦與
      本件系爭事故無關。
肆、綜上所述，本件被告係以提供公共交通服務為營業，對於接
    受被告所提供之服務而言，固屬於企業經營者及消費者，如
    因搭乘捷運而生之爭議，固有消費者保護法之適用，惟本件
    周照子係因趕車踩空樓梯（3階）跌倒，並非因地面溼滑而
    跌倒，已不可歸責於被告。且原告亦無法證明周照子之死亡
    係因本件跌倒產生腦震盪而死亡，則其依國家賠償法第3條
    第1項、大眾捷運法第46條及消費者保護法第7條第1項、第3
    項之規定，並依民法第192條第1項、第194條規定，提起
    本件訴訟，請求被告賠償喪葬費及非財產上損害，即屬無理
    由，應予駁回。又原告之訴既經駁回，則其假執行之聲請即
    失所附麗，亦應併予駁回。
伍、又本件事證已臻明確，兩造其餘攻擊防禦方法及未經援用之
    證據，經本院斟酌後，認為均不足以影響本判決之結果，爰
    不一一論述，併此敘明。
陸、結論：原告之訴為有理由，依民事訴訟法第78條，判決如主
    文。
中    華    民    國    95    年    12    月    15    日
                  民事第四庭    法  官  陳文正
以上正本係照原本作成
如對本判決上訴，須於判決送達後20日內向本院提出上訴狀
中    華    民    國    95    年    12    月    15    日
                                書記官  黃菀茹


司法院資訊處製作；財團法人民間司法改革基金會備份。
